臺灣高等法院高雄分院刑事判決　　 100年度上更(一)字第20號
上　訴　人
即　被　告　陳武田
選任辯護人　焦文城律師
　　　　　　施秉慧律師
上列上訴人因偽證案件，不服臺灣高雄地方法院98年度訴字第42
5 號中華民國98年6 月4 日第一審判決（起訴案號：臺灣高雄地
方法院檢察署98年度偵字第1055號），提起上訴，經本院判決後
由最高法院發回更審，本院判決如下：
     主  文
原判決撤銷。
陳武田無罪。
    理  由
一、公訴意旨略以：被告陳武田明知其於民國89年間，結識謝宇
    成，並收受謝宇成所提供飲宴、金錢借款及應允介紹女友之
    對價，以每約10餘日1 次之頻率，接受謝宇成之請託，約定
    以「開一下」為幫忙查詢之暗語，利用其任職於中華電信股
    份有限公司第二局內網路中心十全機房測量台之機會，以每
    次代謝宇成查探所交付1 至5 支不等之電話號碼，是否為通
    訊監察線路，並將查探結果洩漏與謝宇成；及代謝宇成疏通
    郭德灆、陳瑛傑，以每月支付新台幣（下同）1 萬元、5,00
    0 元之對價，利用其2 人分別任職於該公司第二局內網路中
    心建工機房測量台、西甲機房測量台之機會，幫謝宇成查探
    所交付之電話號碼，是否為通訊監察線路，並將查探結果透
    過陳武田轉告謝宇成等事實，竟為圖脫免刑事訴追，基於偽
    證之犯意，先後於94年8 月31日14時44分、95年11月10日9
    時44分，在其與謝宇成、郭德灆、陳瑛傑所涉貪污治罪條例
    案件（下稱另案）臺灣高雄地方法院檢察署「下稱高雄地檢
    」94年度偵字第18094 號、95年度偵緝字第3211號偵查中，
    以證人身分供前具結，就其是否接受謝宇成請託查探是否受
    通訊監察線路，並就此是否有對價，及是否每次分別交付1
    萬元、5,000 元與郭德灆及陳瑛傑，以疏通其2 人代謝宇成
    查探是否為受通訊監察線路等就案情有重要關係之事項，證
    稱：謝宇成未曾請我幫忙看電話線路有無被監聽，謝宇成亦
    未曾拿錢給我，所謂「開一下」是與謝宇成約定吃飯喝酒之
    意，因我於93年底打麻將輸錢，才跟郭德灆借款10萬元，向
    陳瑛傑借款5 萬元，並自94年1 月起，按月還郭德灆1 萬元
    ，還陳瑛傑5,000 元，我於遭查獲時，為求交保才於調查局
    及檢察官面前自白犯罪及陳述對謝宇成、郭德灆及陳瑛傑不
    利之證詞等語之虛偽證述。另於96年8 月16日14時30分，在
    臺灣高雄地方法院（下稱高雄地院）以95年度訴字第3562號
    、96年度訴字第447 號審理另案時，就上開關於案情有重要
    關係等事項，以證人身分供前具結，證稱：謝宇成並未請我
    幫他查電話號碼，亦未拜託我請郭德灆、陳瑛傑幫忙查電話
    ，謝宇成並無介紹小姐給我認識，這是我自己在外面認識的
    。我於93年底打麻將輸錢，向郭德灆借款10萬元，向陳瑛傑
    借款5 萬元，並自94年1 月起，每月還他5,000 元，94年3
    月31日與陳瑛傑之通話內容，提及「錢已經在我這裡了，我
    順便拿過去給你」，是指我欠他的錢，要還給他。所謂「開
    一下」是與謝宇成約定吃飯喝酒之意。因為公司於94年8 月
    12日要民營化，我想要交保出來，為了我的退休金，才會自
    白犯罪及陳述對謝宇成、郭德灆及陳瑛傑不利之證詞等語之
    虛偽證述。因認被告涉犯刑法第168 條之偽證罪嫌。
二、按不能證明被告犯罪者，應諭知無罪之判決，刑事訴訟法第
    第301 條第1 項定有明文；又按刑事訴訟已改採改良式當事
    人進行主義，檢察官應負實質之舉證責任，如其所舉證據，
    不足以說服法院形成被告有罪之確信心證，基於無罪推定原
    則，法院應諭知被告無罪之判決，此觀刑事訴訟法第451 條
    第1 項、第2 項及第161 條第1 項規定即明。晚近經立法院
    審議通過，由總統批准施行之公民與政治權利國際公約第14
    條第2 項亦揭示「受刑事控告之人，未經依法確定有罪之前
    ，應假定其無罪。」刑事妥速審判法第6 條更明定：「檢察
    官對於起訴之犯罪事實，應負提出證據及說服之實質舉證責
    任。倘其所提出之證據，不足為被告有罪之積極證明，或其
    指出證明之方法，無法說服法院形成被告有罪之心證者，應
    貫徹無罪推定原則。」易言之，檢察官如無法提出證明被告
    犯罪之確切證據，縱然被告之辯解猶有可疑，但基於公平法
    院之理念，仍須落實無罪推定原則，逕為被告無罪之諭知（
    最高法院100 年度台上字第1399號判決要旨足佐）；又按刑
    法第168 條規定證人依法作證時，必須對於案情有重要關係
    之事項，為虛偽之陳述，始負偽證罪之責，所謂於案情有重
    要關係之事項，係指該事項之有無，足以影響於裁判之結果
    者而言，蓋證人就此種事項為虛偽之陳述，則有使裁判陷於
    錯誤之危險，故以之為偽證罪，而科以刑罰，苟其事項之有
    無，與裁判之結果無關，僅因其陳述之虛偽，而即對之科刑
    未免失之過酷，是以上開法條加此特別構成要件，以限定虛
    偽陳述之範圍，與其他立法例對於證人虛偽陳述之結果不設
    何等區別者，其立法精神自有不同（最高法院29年上字第23
    41號判例要旨可參）。
三、證據能力：
(一)、按被告以外之人於審判外向法官所為之陳述，得為證據，刑
    事訴訟法第159 條之1 第1 項定有明文。立法理由係認被告
    以外之人之陳述係在法官面前為之，因其任意陳述之信用性
    已受確定保障之情況下所為，自得作為證據。證人即另案被
    告陳瑛傑、郭德灆、謝宇成等人於另案向法官所為之陳述，
    在其等任意陳述之信用性無疑之情況下，且被告復未再聲請
    詰問上開證人，其等上開陳述均有證據能力。
(二)、按被告以外之人於偵查中向檢察官所為陳述，除顯有不可信
    之情況者外，得為證據，刑事訴訟法第159 條之1 第2 項定
    有明文。證人即另案被告陳瑛傑、郭德灆、謝宇成等人於另
    案向檢察官所為之偵查陳述，並無證遽顯示有何不法取供之
    情形，亦查無有何顯不可信之情況，且被告復未再聲請詰問
    上開證人，其等上開陳述均有證據能力。
(三)、後述引用之其他卷附書證，而屬於書面之傳聞證據部分，因
    檢察官、被告、辯護人於本院審理調查上開書證予以提示並
    告以要旨時，由檢察官、被告、辯護人表示意見，當事人、
    辯護人已知此等書證乃傳聞證據，而就此證據能力均表示無
    意見，亦未聲明異議，即視為同意作為證據，且本院審酌該
    書證作成時之客觀情狀，並無證據證明此等書證有何遭變造
    或偽造情事，認為以之作為本件論証之證據，均與待證事實
    具有關聯性，作為本案之證據亦屬適當，依刑事訴訟法第15
    9 條之5 第1 項規定，均認得為證據。
四、公訴人認被告陳武田涉有上開偽證罪嫌，係以其於另案94年
    8 月31日14時44分及95年11月10日9 時44分之高雄地檢偵查
    筆錄及證人結文，96年8 月16日14時30分高雄地院審判筆錄
    及證人結文，高雄地院95年度訴字第3562號、96年度訴字第
    447 號判決書為據。然訊據被告否認有何被訴偽證犯行，辯
    稱：我在94年8 月31日交保前所供述的筆錄，係為了退休金
    及交保，才講不利於郭德灆、陳瑛傑的話，該部分筆錄均非
    實在，我於另案94年8 月31日、95年11月10日檢察官偵查中
    ，及96年8 月16日原審審理時，以證人身分作證所說的話，
    均為實在，我並無作偽證等語。
五、經查：
(一)、被告陳武田於另案94年8 月31日、95年11月10日高雄地檢檢
    察官偵查中，及96年8 月16日高雄地院審理時，以證人身分
    作證前，均有簽具結文以擔保所述實在，並分別為上開公訴
    意旨所載之證述內容等事實，有證人結文3 紙、高雄地檢94
    年8 月31日、95年11月10日偵查筆錄、高雄地院96年8 月16
    日審判筆錄在卷可稽（見另案偵18094 號影印卷第53-58 頁
    、另案偵緝3211號影印卷第1-6 頁、另案地院影印卷一第20
    -41 、43頁），又觀諸被告於94年8 月31日偵查筆錄之記載
    ，檢察官雖未告知被告於作證前「得拒絕證言」之旨，然經
    本院勘驗該日筆錄之錄影內容結果，檢察官確有告知被告係
    就共同被告謝宇成、郭德灆、陳瑛傑部分作證及「得拒絕證
    言」，且於被告表示不了解「得拒絕證言」意義時，檢察官
    亦有對被告說明，被告始陳明「可以作證」，又被告具結證
    述內容與錄影內容大致相符等情（見本院更一卷第57-59 頁
    ），足徵被告此次作證前確先經承辦檢察官諭知具結之意義
    及偽證之處罰，並踐行刑事訴訟法第181 條、第186 條第2
    項被告得拒絕證言之程序後，被告始同意作證，此部分具結
    自屬合法，而上開筆錄則有漏載之情。另被告於95年11月10
    日偵查筆錄就關於檢察官是否有告知被告得拒絕證言之旨部
    分，經本院勘驗該日筆錄之錄影內容結果：「沒有聲音，只
    有被告簽名具結之畫面」，然就關於被告具結證述之內容，
    則有聲音及畫面，且與錄影內容大致相符等情（見本院更一
    卷第59-60 頁），足徵該日偵查時確有進行錄音、錄影之事
    實，但或因操作不當或錄影機器本身問題，致使錄影畫面之
    聲音斷斷續續，堪認該日偵查時並非故意違反全程錄音、錄
    影之法定程序，情節亦屬輕微；又被告於該日偵查作證時有
    其辯護人在場，及本院審酌上開錄影、錄音作業上之疏失對
    於被告之權益侵害甚低，該證詞係屬貪污案件證據之公共利
    益維護，即考量違反法定程序之情節、違反法定程序之主觀
    意圖、侵害被告權益之種類及輕重、犯罪所生之危險及損害
    、禁止使用該證據對於預防偵查機關違法偵查之效果、及證
    據取得之違法對被告在訴訟上防禦不利益之程度等具體情節
    （最高法院92年台上字第2874號、992 號判決意旨參照），
    依刑事訴訟法第158 條之4 、第100 條之1 等規定，仍認被
    告於該日之具結證述亦可採為證據。此外，被告於高雄地院
    96年8 月16日審判作證前，確經承辦法官諭知具結之意義及
    偽證之處罰，並踐行刑事訴訟法第181 條、第186 條第2 項
    被告得拒絕證言之程序後而由被告作證等情，亦經本院勘驗
    屬實，且被告具結證述內容與錄影內容大致相符（見本院更
    一卷第61-62 頁）。據上足認被告於上開偵查及審理時以證
    人身分所為之證述，均係經依法定程序具結擔保所述，合先
    認定。
(二)、被告陳武田前於另案94年8 月10日警詢、偵查及94年8 月11
    日高雄地院羈押訊問時之自白，核與被告通訊監察作業報告
    表之監聽譯文（見另案偵18094 號影印卷第11-34 頁）相符
    ，且被告於94年8 月31日、95年11月10日及96年8 月16日所
    為偵、審證述內容，與謝宇成、陳瑛傑、郭德灆等人於另案
    偵、審所供有下列不合情理之處：就約定暗語「開一下」
    係相約吃飯飲酒之意部分：以被告與謝宇成通話次數之頻繁
    、通話之時間、對話內容觀之，及被告自陳原不知悉謝宇成
    之真實姓名年籍，與其並無深交，亦並無與其他人約定類似
    暗語等情，足徵「開一下」應非單純邀約用餐之意。關於
    被告向陳瑛傑借款部分：被告與陳瑛傑間之借款名義、交付
    借款時間等重要事項，各自先後所述已不一致，且關於還款
    時間、金額及各次還款地點，陳述亦有不同。關於被告向
    郭德灆借款部分：被告先後陳述已有出入，而郭德灆就被告
    以何名目借款、其如何提領出借、交付款項地點、被告每月
    償還金額等重要事項，所述均不一致，與被告所述互核亦有
    歧異。被告並無向陳瑛傑、郭德灆借款之需要：被告所有
    之兆豐國際商業銀行第00000000000 號帳戶，自93年6 月1
    日起至93年10月前，期間最低存款尚有100 餘萬元之多，被
    告豈需向郭德灆、陳瑛傑借款10萬元、5 萬元，用以支付打
    麻將積欠款項，固可憑認被告上開證言所稱「開一下」係約
    定吃飯喝酒及係向郭德灆、陳瑛傑借款等節，均非事實。
(三)、惟被告陳武田上開虛偽證言，必足以影響上開另案之裁判結
    果，亦即有使另案裁判陷於錯誤之危險，被告始能科以偽證
    刑責（如上論述），而被告與郭德灆、陳瑛傑所涉另案，係
    經本院以97年度上訴字第1626號、第1634號刑事判決撤銷原
    判決，改判被告無罪確定，而另案判決理由業已敘明被告於
    前案之警詢、偵查中及原審羈押訊問時之自白雖有任意性，
    然因刑法業於95年7 月1 日修正公布，其中刑法第10條第2
    項有關公務員之定義業已修正，以被告、郭德灆、陳瑛傑所
    服務之中華電信公司於94年8 月12日民營化後，依修正前之
    刑法規定，已無政府股權佔百分之50以上之情形，不屬公營
    事業機構，是被告等人應均已不具公務員之身分；而依修法
    後之規定，被告等人所服務之中華電信公司因屬股份有限公
    司之組織型態，僅係依電信法第30條及中華電信公司條例所
    成立，仍屬私法組織型態，其以經營國內及國際電信事業為
    目的，投資或經營電信相關之業務，及其他經交通部核准之
    業務，而從事營利行為，並非基於公權力主體行使統治權，
    屬私經濟行政態樣一種，故認被告亦不具公務員身分，是難
    對被告繩以對於違背職務之行為，收受賄賂或不正利益罪名
    ，且依卷證資料，查無謝宇成委託被告、郭德灆、陳瑛傑查
    詢有無被監聽之電話號碼，及是否屬於國防以外秘密之客體
    ，而認要屬不能證明被告犯罪，予以撤銷改判被告無罪等情
    ，有本院上開刑事判決書及臺灣高等法院被告前案紀錄表在
    卷可按。又公訴人起訴被告於上開偵查、審理偽證陳述之時
    間，均在中華電信公司於94年8 月12日民營化以後之94年8
    月31日、95年11月10日、96年8 月16日，是被告作證之虛偽
    陳述事項，顯與另案改判被告、郭德灆、陳瑛傑無罪確定之
    裁判結果不生影響，難認有與另案案情有重要關係而足以影
    響判決之情形，則被告作證之虛偽陳述既無使另案裁判陷於
    錯誤之危險，依據上開說明，自無從科以被告偽證刑責。
六、綜上所述，公訴人起訴所持上開論據，均無法採為認定被告
    陳武田有犯偽證罪之證據；此外，公訴人復未再提出足可認
    定被告成立偽證罪之相關事證，又查無其他積極證據足資證
    明被告有何被訴偽證犯行，被告被訴偽證罪嫌自屬不能證明
    。原審未詳為推求，遽論被告偽證罪並為科刑之判決，即有
    未恰，被告執此聲明上訴，指摘原判決不當，為有理由，應
    由本院將原判決撤銷改判，並為被告無罪之判決。
據上論結，應依刑事訴訟法第369 條第1 項前段、第364 條、第
301 條第1 項，判決如主文。
本案經檢察官孫小玲到庭執行職務。
中    華    民    國   100    年    5     月    17    日
              刑事第三庭    審判長法  官  莊崑山
                                  法  官  莊松泉
                                  法  官  張意聰
以上正本證明與原本無異。
如不服本判決應於收受本判決後10日內向本院提出上訴書狀，其
未敘述上訴理由者，並得於提起上訴後10日內向本院補提理由書
狀（均須按他造當事人之人數附繕本）「切勿逕送上級法院」。
中    華    民    國   100    年    5     月    18    日
                                  書記官  王秋淑